臺灣高雄地方法院民事判決　九十二年度訴字第五三號
　　原　　　告　子○○
　　訴訟代理人　陳俊偉律師
　　被　　　告　戊○
　　被　　　告　甲○○
　　訴訟代理人　乙○○
　　被　　　告　丁○○○
　　被　　　告　壬○○
　　被　　　告　丙○○○
　　訴訟代理人　癸○○
　　被　　　告　辛○○
　　被　　　告　己○○
　　被　　　告　庚○
　　兼
　　訴訟代理人　戊○
當事人間分割共有物事件，本院於九十三年三月十一日辯論終結，判決如下：
    主    文
被告辛○○、戊○、己○○、庚○應就被繼承人林德所遺坐落高雄縣大樹鄉○○段七
七五地號土地應有部分四七九七分之一一，辦理繼承登記。
兩造共有坐落高雄縣大樹鄉○○段七七五地號，面積四六五三平方公尺土地，其分割
方法為如附圖二所示：（Ａ）部分面積一六九一平方公尺分歸被告丁○○○所有；（
Ｂ）部分面積三平方公尺分歸被告壬○○所有；（Ｃ）面積一二平方公尺分歸被告丙○○○所有；（Ｄ）部分面積四一平方公尺，由兩造按如附表所示之應有部分比例保
持共有；（Ｅ）部分面積八○三平方公尺分歸被告甲○○所有；（Ｆ）部分面積九九
一平方公尺分歸原告所有；（Ｇ）部分面積一一一二平方公尺，分歸被告戊○按應有
部分一一二一分之一一一一與被告辛○○、戊○、己○○、庚○公同共有應有部分一
一二一分之十保持共有。
訴訟費用由兩造分別按附表所示比例負擔。
    事實及理由
壹、程序部分：
一、原告鄭萬儀於民國九十二年八月二十一日死亡，有戶籍謄本在卷可稽，其所有坐
    落本件高雄縣大樹鄉○○段七七五地號，旱，面積四六五三平方公尺，應有部分
    為四六五三分之一○○○，已由繼承人子○○繼承之，並已具狀聲明承受訴訟，
    核與民事訴訟法第一百六十八條、第一百七十五條第一項規定並無不合，自應准
    許，合先敘明。
二、被告戊○、甲○○、壬○○、丙○○○、辛○○、己○○、庚○等人均經合法通
    知，未於言詞辯論期日到場，核無民事訴訟法第三百八十六條各款所列情形，爰
    依原告聲請，由其一造辯論而為判決。
三、被告戊○就其共有上開土地之應有部分，業於七十二年間向第三人台灣土地銀行
    借款設定本金最高限額二十四萬元之抵押權，該第三人就本件分割訴訟自有利害
    關係，本院業經原告聲請告知訴訟予該第三人，並此敘明。
貳、實體部分：
一、原告起訴主張：坐落高雄縣大樹鄉○○段七七五地號，旱，面積四六五三平方公
    尺為兩造所共有，應有部分原告為四六五三分之一○○○，被告林德為四七九七
    分之一一，被告戊○為四六五三分之一一一一，被告甲○○為四六五三分之八一
    ○，被告丁○○○為四六五三分之一七○六，被告壬○○為四七九七分之三，被
    告丙○○○為四七九七分之十三。系爭土地雖為農地，惟係八十九年一月四日農
    業發展條例修正前所共有，因此得分割為單獨所有，且兩造就系爭土地未訂立不
    分割之特約，依使用目的亦無不能分割之情形，惟因無法獲致協議分割，為此依
    民法第八百二十三條之規定請求裁判分割。並聲明：(1)被告辛○○、戊○、己○○、庚○應就被繼承人林德所有坐落高雄縣大樹鄉○○段七七五地號土地應有部
    分四七九七分之一一，辦理繼承登記。(2)兩造共有之上開土地應依高雄縣鳳山地
    政事務所九十二年八月二十一日土地複丈成果圖（如附圖一），做為分割方法，
    即依該複丈成果圖所示（Ｃ），（′Ｃ）部分面積九九一平方公尺分歸原告子○○所有；（Ａ）部分面積一六九○平方公尺分歸被告丁○○○所有；（Ｂ）部分
    面積八○三平方公尺分歸被告甲○○所有；（Ｄ）部分面積一一一二平方公尺，
    分歸被告戊○按應有部分一一二一分之一一一一與被告辛○○、戊○、己○○、
    庚○公同共有應有部分一一二一分之十保持共有；（Ｆ）部分面積十二平方公尺
    ，分歸被告丙○○○所有；（Ｇ）部分面積三平方公尺，分歸被告壬○○所有；
    （Ｅ）部分面積四二平方公尺，由兩造按應有部分保持共有。
二、被告則分別辯以：
  (一)被告丁○○○：我要取得附圖一Ａ部分，我希望丙○○○能夠取得在我土地的後
    面即乙案。
  (二)被告甲○○：我要取得附圖一Ｂ部分，希望如果水溝分給我，我能夠填起來使用
    。
  (三)被告庚○、己○○、辛○○：我沒有意見，我可以與戊○維持共有。
  (四)被告戊○：我要分在附圖一Ｄ部分，可以與庚○、己○○、辛○○之應有部分合
    並維持共有。
  (五)被告丙○○○：我不願意分在附圖一Ｆ部分，我同意將之分在路邊水溝旁之地。
三、原告主張本件土地係兩造所共有，其應有部分為：原告四六五三分之一０００、
    被繼承人林德四七九七分之一一（由被告戊○、辛○○、己○○、庚○繼承）、
    被告戊○四六五三分之一一一一、被告甲○○四六五三分之八一○、被告丁○○○四六五三分之一七○六、被告壬○○四七九七分之三、被告丙○○○四七九七
    分之十三，而上開土地並無不能分割之約定，及兩造間並無法達成分割之協議等
    事實，提出土地謄登記謄本一份為證，被告戊○、甲○○、丁○○○、壬○○、
    丙○○○、己○○、庚○，其前到庭對上開事實亦不爭執，被告辛○○則均未於
    言詞辯論期日到場，復未提出書狀答辯以供本院斟酌，應認為原告上開主張之事
    實，堪信為真正。
三、按每宗耕地分割後每人所有面積未達零點二五公頃者，不得分割。但農業發展條
    例八十九年一月四日修正施行後所繼承之耕地，得分割為單獨所有；八十九年一
    月四日修正前之共有耕地，得分割為單獨所有，農業發展條例第十六條第一項但
    書第三款、第四款定有明文。再依本條例第十六條第四款規定申辦分割之共有耕
    地，部分共有人於本條例修正後，移轉持分土地，其共有人數未增加者，得申請
    分割，內政部訂頒之「耕地分割執行要點」第十三條亦有明文。查本件土地地目
    為旱，屬農地，其共有人中，原告係於九十二年八月二十一日因分割繼承取得應
    有部分，被告丙○○○係於九十一年六月十四日因買賣取得應有部分，其餘共有
    人均係於八十九年一月四日前取得應有部分，有其土地登記簿謄本在卷可查，核
    與上開規定相符，縱其分割後所有面積未達零點二五公頃，仍得為耕地之分割，
    先予敘明。
四、再按分割共有物，性質上為處分行為，依民法第七百五十九條規定，共有不動產
    之共有人中有人死亡時，於其繼承人未為繼承登記以前，固不得分割共有物。惟
    原告因被告就系爭共有土地尚未辦理繼承登記，依法不得為物權之處分。於分割
    共有物訴訟中，請求被告辦理繼承登記，並合併對被告為分割共有物之請求，不
    但符合訴訟經濟原則，亦與民法第七百五十九條及強制執行法第一百三十條規定
    之旨趣無違，最高法院六十九年台上字第一０一二號著有判例。查系爭土地為原
    告與被告等所共有，其中林德於起訴前之民國四十九年二月十四日即已死亡，其
    繼承人辛○○、戊○、己○○、庚○迄今尚未辦理繼承登記，業據原告提出土地
    登記謄本、戶籍謄本及繼承系統表為證，復為被告所不爭，是以原告同時起訴訴
    請已死亡之共有人林德之繼承人辛○○、戊○、己○○、庚○辦理繼承登記，可
    為處分後，准予裁判分割本件土地，依法有據，應予准許。
四、共有物依其使用目的並非不能分割，而又未有不分割之期約者，各共有人自得隨
    時請求分割，分割方法當事人協議不諧時，如當事人無特約或共有人之不同意顯
    無理由者，法院得以裁判定之；法院依民法第八百二十四條命為適當之分配時，
    不受當事人主張之拘束，惟應參酌當事人之聲明、共有物之性質、經濟效用及全
    體共有人利益等公平決之。又共有耕地，辦理分割為單獨所有者，如經法院確定
    判決，其分割後之宗數，不得超過共有人人數，農業發展條例第十六條第一項第
    三款及第四款定有明文。經查：
  (一)本件共有土地，兩造登記之應有部分分別為：四六五三分之一０００、四七九七
    分之一一、四六五三分之一一一一、四六五三分之八一○、四六五三分之一七○
    六、四七九七分之三、四七九七分之十三，已如上述，其相加為0000000
    分之00000000，大於一，多出0000000分之一０一，有登記上之
    錯誤，惟原告已具狀陳明願就其應有部分縮減為0000000分之五三二八九
    九（四六五三分之一０００減0000000分之一０一）進行分割，本院自應
    就此比例為分割，其餘被告應有部分比例無須變動。
  (二)本件土地曾經原告與被告甲○○、戊○及第三人莊振春（即被告丁○○○之前手
    ）達成分耕協議，此有原告所提分耕協議書及認證書影本一紙在卷可憑，其中如
    附圖一所示Ａ部分分由莊振春使用、Ｂ部分由被告甲○○使用、Ｃ部分由原告使
    用，另Ｄ部分則由被告戊○使用、Ｅ部分為道路。而本院依職權至現場勘驗結果
    ，本件土地之使用現況與上開分耕協議大致相符，僅Ｅ部分現供溪埔國小排水溝
    使用，而被告戊○使用部分，已供第三人興建透天房屋五棟，此有勘驗筆錄，並
    經本院囑託地政人員繪製現況圖在卷可查。
  (三)原告主張以九十二年八月二十一日鳳測法字第六三六號高雄縣鳳山地政事務所之
    複丈成果圖（即附圖一）為分割方案，惟系爭土地為農牧用地，依上開農業發展
    條例之規定，系爭土地現共有人有七人，其分割後之土地宗數及不得超過七宗，
    該分割方案因分割後土地筆數為八筆，已牴觸農業發展條例之規定；且被告丙○○○亦反對獲配於該方案之Ｆ部分，並主張獲配於臨道路之處。本院乃考量上開
    使用現況，及當事人意見，乃函請高雄縣鳳山地政事務所，修正上開複丈成果圖
    ，即該所九十二年十二月十九日鳳測法字第九六二號複丈成果圖（即附圖二）。
    其中附圖二所示（Ａ）、（Ｅ）、（Ｆ）部分分別依使用現況分歸被告丁○○○
    、甲○○及原告所有；（Ｃ）部分則分歸被告丙○○○所有，使其面臨道路，便
    於利用土地；（Ｄ）部分為排水溝，依其使用目的不可分割，由全體共有人按應
    有部分比例維持共有；至於被告壬○○部分，因其應有部分比例甚小（四七九七
    分之三），僅約三平方公尺，經濟價值有限，利用本屬困難，且其經通知始終未
    到庭表示意見，顯見其對該權利已漠不關心，為使系爭土地獲致最大利用價值，
    應獲配於（Ｂ）部分；再被告戊○、庚○、辛○○、己○○繼承林德應有部分僅
    為四七九七分之十一，其已表明願與戊○（應有部分四六五三分之一一一一）合
    併獲配之意，爰將之合併分配於Ｇ部分，並按戊○應有部分一一二一分之一一一
    一與被告辛○○、戊○、己○○、庚○公同共有應有部分一一二一分之十保持共
    有，爰判決如主文第二項所示分割。
五、訴訟費用之負擔部分，因各共有人均因系爭土地分割而同受分割之利益，故依應
    有部分之比例為負擔訴訟費用之標準，併予明。
六、結論：原告之訴為有理由，依民事訴訟法第三百八十五條第一項前段、第八十五
    條第一項但書，判決如主文。
中　　　華　　　民　　　國　　九十三　　年　　　三　　　月　 二十五 　　日
                                        民事庭
~B法　　　官　蔡廣昇
右為正本係照原本作成。
如不服本判決，應於送達後廿日內，向本院提出上訴狀並表明上訴理由，如於本
判決宣示後送達前提起上訴者，應於判決送達後十日內補提上訴理由書（須附繕本）。
中　　　華　　　民　　　國　　九十三　　年　　　三　　　月　　 十八　　 日
~B法院書記官　陳怡如
~FO
附表：
┌─┬────────────┬─────────┬──────────┐
│編│   當    事     人      │ 應 負 擔 比 例   │備             註   │
│號│                        │（應有部分比例）  │                    │
├─┼────────────┼─────────┼──────────┤
│1.│被告戊○、辛○○、己○○│0000000分之5687   │就此部分應有上開被告│
│  │、庚○                  │                  │連帶負擔。          │
├─┼────────────┼─────────┼──────────┤
│2.│被告戊○                │0000000分之592163 │                    │
├─┼────────────┼─────────┼──────────┤
│3.│原告子○○              │0000000分之532899 │                    │
├─┼────────────┼─────────┼──────────┤
│4.│被告甲○○              │0000000分之431730 │                    │
├─┼────────────┼─────────┼──────────┤
│5.│被告丁○○○            │0000000分之909298 │                    │
├─┼────────────┼─────────┼──────────┤
│6.│被告壬○○              │0000000分之1551   │                    │
├─┼────────────┼─────────┼──────────┤
│7.│被告丙○○○            │0000000分之6721   │                    │
└─┴────────────┴─────────┴──────────┘
